【裁判字號】    98,婚,47
【裁判日期】    980709
【裁判案由】    離婚
【裁判全文】
臺灣臺南地方法院民事判決                98年度婚字第47號
原      告  乙○○
被      告  甲○
上列當事人間請求離婚事件，經本院於民國98年6月25日言詞辯
論終結，判決如下：
    主      文
准原告與被告離婚。
訴訟費用新臺幣參仟元由被告負擔。
    事實及理由
一、本件被告未於言詞辯論期日到場，核無民事訴訟法第386條
    所列各款情形，爰依原告之聲請，由其一造辯論而為判決。
二、本件原告起訴主張：
  (一)原告乙○○（男，民國○○年○月○○日生，身分證統一編號：
    Ｚ000000000號）與被告甲○（女，66年8月11日生，中國福
    建省人）於90年7月27日在中國福建省三明市公證結婚，90
    年8月9日在我國戶政機關辦理結婚登記，目前兩造婚姻關係
    存續中，未生育子女。
  (二)被告在91年1月2日來臺灣與原告團聚同住，經數個月後，即
    藉口有事在91年6月26日返回大陸，迄今未再返回臺灣，兩
    造分居迄今已有六、七年之久。因原告無被告之聯絡資料，
    故無法聯繫，被告亦未曾主動聯絡原告。查原告患有輕度智
    障，領有身心障礙手冊，被告返回大陸六、七年來，均無任
    何訊息，應認被告無正當理由，不履行同居義務，惡意遺棄
    身心障礙之原告，又兩造之婚姻因分居日久，亦難以再維持
    ，且該事由應由被告負責，爰依民法第1052條第1項第5款、
    同條第2項規定，提起本件訴訟等情。並聲明：請准原告與
    被告離婚。
三、被告未於言詞辯論期日到場，亦未提出書狀作任何聲明或陳
    述。
四、得心證之理由：
  (一)按結婚或兩願離婚之方式及其他要件，依行為地之規定。判
    決離婚之事由，依臺灣地區之法律。夫妻之一方為臺灣地區
    人民，一方為大陸地區人民者，其結婚或離婚之效力，依臺
    灣地區之法律。臺灣地區與大陸地區人民關係條例第52條第
    1 項、第2項及第53條定有明文。經查，原告主張其為臺灣
    地區人民，被告為中國福建省人民，兩造於90年7月27日在
    中國福建省三明市公證結婚，90年8月9日在我國戶政機關辦
    理結婚登記，目前兩造婚姻關係存續中，未生育子女之事實
    ，業據原告提出戶籍謄本、公證書、結婚公證書、財團法人
    海峽交流基金會證明書為證，並經本院向臺南市安平區戶政
    事務所調閱兩造結婚登記相關資料，有臺南市安平區戶政事
    務所97年9月5日南平戶鳳字第0970 0030400號函及所附結婚
    登記申請書、公證書、結婚公證書、財團法人海峽交流基金
    會證明書、戶籍謄本等在卷足稽，核屬相符，堪信為真正。
    因之，依上開規定，兩造間判決離婚之事由，應依臺灣地區
    之法律。
  (三)次按夫妻之一方以惡意遺棄他方在繼續狀態中者，他方得向
    法院請求離婚，民法第1052條第1項第5款亦定有明文。又按
    民法第1052條第1項第5款所謂以惡意遺棄他方，不僅須有違
    背同居義務之客觀事實，並須有拒絕同居之主觀情事，始為
    相當（參照最高法院85年度臺上字第572號判決）。
  (四)查原告主張被告在91年1月2日來臺灣與原告團聚同住，經數
    個月後，即藉口有事在91年6月26日返回中國大陸，迄今未
    再返回臺灣，兩造分居迄今已有六、七年之久，及原告患有
    輕度智障，領有身心障礙手冊之事實，業據原告提出身心障
    礙手冊為憑，並經本院向內政部入出國及移民署函查屬實，
    有內政部入出國及移民署97年9月19日移署出停泰字第09710
    1063 20號函及所附被告入出國日期證明書及入出境申請相
    關資料可參，核屬相符，堪信原告上開主張為真正。次查，
    被告自91年6月26日返回中國大陸後雖迄今未再返回臺灣與
    原告同居，客觀上有違背同居義務之事實，惟原告自承：「
    被告有來臺灣與我同住，她回去大陸的時候有跟我說要回去
    大陸辦一些事情，且說需要一、二個月的時間辦妥，辦好後
    會過來臺灣，所以我知情且同意被告回去大陸。」「被告回
    去大陸後就沒有與我聯絡，我也沒有與被告聯絡，被告回去
    大陸後一、兩個月沒有回臺灣，也沒有打電話給我，被告沒
    有給我其在大陸的電話，我不知道他在大陸是否有電話，因
    為被告沒有告訴我號碼。」「我沒有再幫被告申請入境臺灣
    。」「（問：被告有無表示不願再回台？有無証據証明？）
    被告不曾這樣跟我說。」等語（見本院98年2月26日言詞辯
    論筆錄），則依原告上開所述，自難認被告有拒絕與原告同
    居之主觀情事，原告復未舉證證明被告有何拒絕與原告同居
    之主觀情事，參諸上開說明，即與民法第1052條第1項第5款
    「夫妻之一方以惡意遺棄他方在繼續狀態中」之規定要件不
    符，原告主張依民法第1052條第1項第5款規定，請求判決離
    婚，即有未合，不能准許。
  (五)次按夫妻間有民法第1052條第1項所列各款以外之重大事由
    ，而難以維持婚姻者，夫妻之一方得請求離婚，民法第1052
    條第2項定有明文。又按婚姻係以誠摯相愛地共同生活為基
    礎，若此基礎已動搖，則婚姻關係即屬破裂，基於近代離婚
    法立法例大多由有責主義而至破綻主義之趨勢，法院即應認
    定該情形屬難以維持婚姻之重大事由。次按，夫妻均有民法
    第1052條第1項所定情形之一時，雙方各得向法院請求離婚
    ，不能以請求之一方亦有判決離婚原因，即謂其不得訴請離
    婚；同條第2項但書規定難以維持婚姻之重大事由應由夫妻
    之一方負責者，僅他方得請求離婚，係為公允而設，故難以
    維持婚姻之重大事由，夫妻雙方均須負責時，應比較衡量雙
    方之有責程度，僅責任較輕之一方，得向責任較重之他方請
    求離婚，有責程度相同時，雙方均得請求離婚，始符公平（
    參照最高法院90年度臺上字第2215號判決）。
  (四)查被告自91年6月26日返回中國大陸，迄今均未來臺與原告
    同居，兩造分居已逾七年，其間彼此均無聯絡，亦無任何互
    動往來，客觀上兩造共同生活所需誠擎的互敬互愛之基礎不
    復存在，應認為兩造婚姻已生破綻，應構成民法第1052 條
    第2項難以維持婚姻之重大事由，又審酌兩造分居之原因，
    既係因雙方不願再聯繫往來共營婚姻生活，原告不為被告申
    請入境，被告亦未申請入境所致，應屬可歸責於兩造，有責
    程度相同，參諸前開說明，兩造均得請求離婚，則原告依上
    開民法第1052條第2項規定，請求判決離婚，依法並無不合
    。從而，原告依民法第1052條第2項規定，請求判決兩造離
    婚，即屬有據，應予准許。
五、本件訴訟費用應由敗訴之被告負擔。經查，原告支出第一審
    訴訟費用裁判費新臺幣（下同）3,000元（登報費用部分，
    因原告並未提出收據，不予列計），應由被告負擔，爰確定
    如主文第二項所示。
六、據上論結，本件原告之訴為有理由，依民事訴訟法第385 條
    第1項前段、第78條、第87條第1項，判決如主文。
中    華    民    國    98    年    7     月    9     日
                  家事法庭    法  官  鄭  彩  鳳
上正本係照原本作成。
如對本判決上訴，須於收受判決正本送達後20日內向本院提出上
訴狀，並繳納上訴費及附具繕本。
中    華    民    國    98    年    7     月    9     日
                              書記官  黃  心  怡

司法院資訊處製作；財團法人民間司法改革基金會備份。
